臺灣新竹地方法院民事判決　八十九年度訴字第二○二號
　　原　　　告　子○○
　　被　　　告　癸○○
　　　　　　　　寅○
　　　　　　　　丙○○
　　訴訟代理人　乙　○
　　被　　　告　庚○○
　　訴訟代理人　辛○○
　　被　　　告　己○○
　　訴訟代理人　戊○○
　　　　　　　　丁○○
　　　　　　　　壬○○
　　被　　　告　丑○○
右當事人間拆屋還地事件，本院判決如左：
    主      文
被告癸○○應將坐落新竹市○○段四五六地號如附圖所示Ａ部分面積四平方公尺之地
上物拆除，將土地返還與原告及其他共有人全體。
被告丑○○應將坐落新竹市○○段四五六之一地號內如附圖所示Ｂ甲部分面積六平方
公尺及同段四五六地號內如附圖所示Ｂ乙部分面積六平方公尺之地上物拆除，將土地
返還與原告及其他共有人全體。
被告己○○應將坐落新竹市○○段四五三地號內如附圖所示Ｃ部分面積五十二平方公
尺之建物拆除，將土地返還與原告及其他共有人全體。
被告寅○應將坐落新竹市○○段四五三地號內如附圖所示Ｄ部分面積五平方公尺之地
上物拆除，將土地返還與原告及其他共有人全體。
被告庚○○應將坐落新竹市○○段四五三地號內如附圖所示Ｅ部分面積八平方公尺之
建物拆除，將土地返還與原告及其他共有人全體。
被告丙○○應將坐落新竹市○○段四五三地號內如附圖所示Ｆ部分面積五平方公尺之
建物拆除，將土地返還與原告及其他共有人全體。
訴訟費用由被告癸○○負擔百分之四，被告丑○○負擔百分之十二，被告己○○負擔
百分之二十七，被告寅○、丙○○各負擔百分之二，被告庚○○負擔百分之五，餘由
原告負擔。
本判決第一項於原告以新台幣伍萬伍仟元供擔保後得假執行。
本判決第二項於原告以新台幣貳拾萬元供擔保後得假執行。
本判決第三項於原告以新台幣肆拾萬肆仟元供擔保後得假執行。
本判決第四、六項於原告分別以新台幣肆萬貳仟元供擔保後得假執行。
本判決第五項於原告以新台幣陸萬柒仟元供擔保後得假執行。
    事      實
甲、原告方面：
一、聲明：
（一）被告癸○○應將坐落新竹市○○段四五六地號如附圖所示Ａ部分面積四平方公
      尺之地上物拆除，將土地返還與原告及其他共有人全體。
（二）被告丑○○應將坐落新竹市○○段四五六之一地號內如附圖所示Ｂ甲部分面積
      六平方公尺及同段四五六地號內如附圖所示Ｂ乙部分面積六平方公尺之地上物
      拆除，將土地返還與原告及其他共有人全體。
（三）被告己○○應將坐落新竹市○○段四五三地號內如附圖所示Ｃ部分面積五十二
      平方公尺之建物拆除，將土地返還與原告及其他共有人全體。
（四）被告寅○應將坐落新竹市○○段四五三地號內如附圖所示Ｄ部分面積五平方公
      尺之地上物拆除，將土地返還與原告及其他共有人全體。
（五）被告庚○○應將坐落新竹市○○段四五三地號內如附圖所示Ｅ部分面積八平方
      公尺之地上建物拆除，將土地返還與原告及其他共有人全體。
（六）被告丙○○應將坐落新竹市○○段第四五三地號內如附圖所示Ｆ部分面積五平
      方公尺之地上物拆除，將土地返還與原告及其他共有人全體。
（七）以供擔保為條件之假執行宣告。
二、陳述：
（一）緣坐落新竹市○○段四五六、四五六之一及四五三等地號土地，均係原告與訴
      外人黃榮欽等多人所共有，詎被告癸○○、丑○○、己○○、寅○、庚○○、
      丙○○等人並未具任何正當權源，亦未經原告之同意，竟擅自分別占有原告共
      有之前開土地，其中被告癸○○占用四五六地號如附圖所示Ａ部分面積四平方
      公尺之土地，構築貨櫃屋供販賣檳榔及遊覽車車票使用，被告丑○○則占用四
      五六之一地號如附圖所示Ｂ甲部分面積六平方公尺之土地及四五六地號如附圖
      所示Ｂ乙部分面積六平方公尺之土地，興建圍牆及鐵皮屋頂等地上物供其建物
      之庭院使用，被告己○○則占用四五三地號如附圖所示Ｃ部分面積五十二平方
      公尺之土地，興建磚造建物使用，被告寅○則占用四五三地號如附圖所示Ｄ部
      分面積五平方公尺之土地，興建圍牆等地上物使用，被告庚○○則占用四五三
      地號如附圖所示Ｅ部分面積八公尺之土地，興建磚造建物供倉庫使用，被告丙○○則占用四五三地號如附圖所示Ｆ部分面積五平方公尺之土地，興建磚造建
      物使用，顯均屬無權占有，爰依民法第七百六十七條及八百二十一條之規定請
      求被告分別拆除返還土地。
（二）又查本件經本院會同兩造至現場會勘並囑託新竹市地政事務所實際測量後，始
      發現被告癸○○係占用前開四五六地號土地，而非占用同段四五六之一地號土
      地，另被告丑○○則係占用前開四五六地號及四五六之一地號二筆土地，而非
      占用同段四五三號土地，因前開四五六地號土地亦係原告與訴外人黃榮欽等多
      人所共有，故追加前開四五六地號土地亦為請求拆除返還之訴訟標的物。
（三）原告否認被告癸○○所辯有與前開四五六地號土地所有權人達成協議而同意被
      告癸○○使用或承租情事；另本件亦無民法第九百五十四條、第九百五十五條
      等規定之適用，蓋被告丙○○、寅○等人在系爭土地上興建建物，顯非係保存
      、改良占有物之行為，故被告丙○○、寅○等人辯稱要求原告給予補償云云，
      亦不足採。又查原告先後聲明之不同，乃係因新竹市地政事務所測量結果不同
      所致，至所採鑑測方法仍屬正確，被告己○○僅係個人揣測鑑定結果之不當。
三、證據：提出地籍圖謄本一件、土地登記謄本三件、被告甲○○之戶籍謄本一份、
    王永旦之繼承系統表一份，王永旦繼承人戶籍謄本八件，並聲請履勘現場及囑託
    新竹市地政事務所分別測繪被告等人所興建之建物、地上物、放置之貨櫃占用前
    開四五六、四五六之一、四五三地號土地之位置及面積，另聲請向新竹市稅捐稽
    徵處調取新竹市○○路○段十號建物之房屋稅籍資料。
乙、被告方面：
壹、被告癸○○方面：
一、聲明：請求駁回原告之訴。
二、陳述：其就有占用前開四五六地號土地如附圖所示Ａ部分搭蓋貨櫃屋經營檳榔攤
    及販售遊覽車車票使用固不爭執，惟查前開土地之所有權人全體係屬同家族，而
    被告癸○○占用之部分，有經該家族部分所有權人同意使用，並業已使用十餘年
    ；另八十八年間其曾有與前開土地之所有權人達成協議，同意其繼續以租用方式
    使用前開占用部分之土地。又查國道高速公路管理局近日亦曾至其經營之檳榔攤
    ，表示其之貨櫃屋有占用該局管理之土地，要求其拆遷等情，是其之貨櫃屋究有
    無占用原告所有之前開四五六地號土地，亦非無疑。
貳、被告丑○○方面：
一、聲明：請求駁回原告之訴。
二、陳述：新竹市○○路○段十巷五號之建物係其出資所興建，為其所有，而其前夫
    王永旦亦無任何出資，而當時興建時，其並不知有無占用原告之土地。
三、證據：提出台灣電力公司新竹區營業處函影本一紙為證。
參、被告寅○方面：
一、聲明：請求駁回原告之訴。
二、陳述：
（一）其認為並未占用原告所有之前開土地，蓋其建物即新竹市○○路○段十巷十五
      號門口係馬路，而圍牆內之土地比路面低約一公尺。又如經測量確認被告寅○
      有占用原告之前開土地，只要原告願意賠償其地上物費用，其亦願拆除。
（二）又查被告寅○在其興建建物及圍牆時，原告或其他共有人均未曾加以阻止，其
      並已使用長達三十年，此後原告亦從未告知有進行土地測量之情事，從而原告
      所指其有占用四五三號土地云云，實有疑義。
肆、被告丙○○方面：被告丙○○未於最後言詞辯論期日到庭，惟據其以前在言詞辯
    論期日所為之聲明及陳述略以：
一、聲明：請求駁回原告之訴。
二、陳述：
（一）原告所指被告丙○○占用之土地，業已使用四十餘年，當時興建房屋時係在不
      知情狀況下，沿水溝而興建，如確有占用到原告之土地，待原眷舍拆除改建時
      一併拆除返還予原告，否則原告此時要求被告丙○○拆除，原告亦無法利用。
      又依據民法第九百五十四條、第九百五十五條規定，如原告要被告丙○○拆除
      前開地上建物，應加以賠償被告丙○○，且被告丙○○係基於改善環境而興建
      ，而當時被告丙○○居住之眷舍與原告之土地地界並不明確，因建物既係被告
      丙○○所出資興建，原告自應加以補償。
（二）另依民法第八百三十二條規定，所稱地上權者，謂以在他人土地上有建築物或
      其他作物或竹木為目的而使用其土地；又依同法八百四十條前段規定，所述地
      上權之工作物為建築物者，如地上權因存續期間屆滿而消滅，土地所有人應按
      建物之時價為補償，契約另有訂定者，從其所定等語。則依上述條文規定，被
      告丙○○為地上權人蓋有建物，且於五十年間在不知情下沿水溝邊興建此小型
      磚造建物，僅占用原告小部分土地，且係三十餘年前之事，當時地界標示不明
      確，原告又未制止，如原告加以告知，被告丙○○即不會興建，況當時前開四
      五三地號土地環境非常髒亂，水溝堵塞，被告丙○○出於善意改善環境而興建
      ，並不知因此會有問題，此即符合民法八百四十條前段之情形，從而原告要求
      歸還土地，被告丙○○並無意見，但應先補償被告丙○○興建前開建物所花費
      之金錢，並於補償後由原告僱工拆除。
伍、被告庚○○方面：被告庚○○未於最後言詞辯論期日到庭，惟據其以前在言詞辯
    論期日所為之聲明及陳述略以：
一、聲明：請求駁回原告之訴。
二、陳述：被告庚○○之建物原本居住之建物係屬於眷村，並未占用原告之前開四五
    三地號土地，雖被告庚○○事後另有增建獨立之建物，但並非在原告所有之前開
    土地上興建。又查被告庚○○所居住之眷舍目前已準備進行改建，是縱如被告增
    建之倉庫確有占用到原告之前開四五三地號土地，亦請原告得否待原眷舍拆除改
    建時一併拆還給原告，否則目前原告要被告庚○○拆除，其亦無從利用。
陸、被告己○○方面:
一、聲明：請求駁回原告之訴。
二、陳述：
（一）就原告所指占用前開四五三地號土地如附圖所示Ｃ部分之磚造建物為其所有固
      不爭執，惟查前開建物乃被告己○○先父母所購買，並於四十四年二月七日即
      遷入迄今，嗣為被告己○○所繼承；而原告所有之前開四五三等地號土地係分
      別於六十六年、六十七年及六十九年間所購買，茍被告己○○有占用前開四五
      三地號土地情事，則其購買時理應知悉，何以均未向被告己○○提出。
（二）又查四五三地號土地原為池塘，被告己○○之前開建物則係依池塘邊興建，池
      塘平時滿水，每逢大雨必造成淹水，如此之地形，又何能再占用到前開四五三
      地號土地。嗣因國道高速公路興建，前開池塘被填為平地，方有今日之地形地
      貌；而原告係於六十三年十一月十六日始成為前開四五三地號所有權人之一，
      而自六十三年十一月十六日至八十九年四月十八日止，其間隔達二十六年之久
      ，原告何以均未提出或告知被告己○○應拆屋還地，亦有悖常理。又查被告己○○係向行政院退除役官兵輔導委員會購買同段四五七地號土地，購買該土地
      之面積為一一七平方公尺，建物之大小亦係三十餘坪左右，則如有占用原告土
      地五十二平方公尺，則建物將有十餘坪左右占用前開四五三地號土地，然被告
      己○○之建物僅剩十餘坪，是前開鑑測結果之正確性可疑。
（三）原告起訴時原聲明被告己○○占用其前開四五三地號土地之面積為約十平方公
      尺，其後更正為六十平方公尺，後又再更正為五十二平方公尺，其前後三次聲
      明均有所不同，且差距甚大，被告己○○質疑複丈成果圖之精實性，又究竟以
      何次之測量為準，或被告己○○根本未占用其土地，均有未明。另依據辦理土
      地複丈與測量之補充規定第十四條二款規定，土地界址經權利關係人已向法院
      提起經界之訴者，地政事務所得不予受理申請界址鑑定。從而原告於本件訴訟
      所提出補正聲明之法律行為，自不生法律之效力，應將原告之訴駁回。
（四）又新竹市地政事務所測量人員雖有於九十年六月八日派員再到現場測量，惟測
      量人員當時並未帶任何測量器材，而僅係前後走走，隨後訪談一下，即結束離
      開，此因而所得之測量結果能否公正公平？又測量不用精準誤差較小之基準點
      測量，卻以粗略不精準之平板儀套圖，其測量結果更令人存疑。
三、證據：提出新竹市地政事務所公函影本一件、新聞一則、土地所有權狀影本一份
    等為證。
丙、本院依職權訊問鑑定證人即新竹市地政事務所測量員楊正弘，另向行政院退除役
    官兵輔導委員會查詢坐落光復段四五八之十、四五八之十一地號土地之建物（即
    新竹市○○路○段十巷五號）之所有權人資料。
    理      由
一、程序方面：
    本件被告丙○○、庚○○二人經合法通知，未於最後言詞辯論期日到場，核均無
    民事訴訟法第三百八十六條各款所列情形，爰依原告聲請，由其一造辯論而為判
    決。
二、本件原告起訴主張前開四五六、四五六之一及四五三等地號土地，均係其與訴外
    人黃榮欽等多人所共有，詎被告癸○○、丑○○、己○○、寅○、庚○○、丙○○等人並未具任何正當權源，亦未經原告之同意，其中被告癸○○占用四五六地
    號如附圖所示Ａ部分面積四平方公尺之土地，構築貨櫃屋供販賣檳榔及遊覽車車
    票使用，被告丑○○則占用四五六之一地號如附圖所示Ｂ甲部分面積六平方公尺
    之土地及四五六地號如附圖所示Ｂ乙部分面積六平方公尺之土地，興建圍牆及鐵
    皮屋頂等地上物供其建物之庭院使用，被告己○○則占用四五三地號如附圖所示
    Ｃ部分面積五十二平方公尺之土地，興建磚造建物使用，被告寅○則占用四五三
    地號如附圖所示Ｄ部分面積五平方公尺之土地，興建圍牆等地上物，被告庚○○
    則占用四五三地號如附圖所示Ｅ部分面積八公尺之土地，興建磚造建物供倉庫使
    用，被告丙○○則占用四五三地號如附圖所示Ｆ部分面積五平方公尺之土地，興
    建磚造建物使用，均屬無權占有，自得依民法第七百六十七條及八百二十一條之
    規定請求被告分別拆除返還土地等情。被告癸○○則以其雖有占用前開四五六地
    號土地如附圖所示Ａ部分搭蓋貨櫃屋使用，惟其就占用之部分，有經部分所有權
    人同意，另八十八年間亦曾與前開土地之所有權人達成協議，同意其繼續以租用
    方式使用；又查國道高速公路管理局近日曾向其表示，前開其所有之貨櫃屋係占
    用該局管理之土地，要求其拆遷等情，是其之貨櫃屋究有無占用原告所有之前開
    四五六地號土地，亦非無疑等情。被告丑○○則以新竹市○○路○段十巷五號之
    建物係其出資所興建，為其所有，其當時出資興建時，並不知圍牆及庭院之鐵皮
    屋頂有占用原告土地等情。被告寅○則以其之圍牆等地上物並未占用前開四五三
    地號土地，蓋其建物之大門為緊鄰道路，而圍牆內之土地比路面低約一公尺，且
    興建時，原告或其他共有人均未曾加以阻止，其已使用長達三十年；又縱確認其
    所有之地上物有占用原告之前開土地，只要原告願意賠償其地上物費用，其亦願
    拆除等情。被告丙○○則以原告所指其占用之土地，業已使用四十餘年，當時興
    建房屋時係在不知情狀況下，沿水溝而興建，如確有占用到原告之土地，待原眷
    舍拆除改建時一併拆除返還；又依據民法第九百五十四條、第九百五十五條規定
    ，如原告要被告丙○○拆除前開地上建物，亦應加以賠償；又其係地上權人而蓋
    有建物，且在不知情下沿水溝邊興建小型磚造建物，而當時系爭四五三地號土地
    環境非常髒亂，水溝堵塞，其乃出於善意改善環境而興建，亦符合民法第八百四
    十條前段之情形，從而原告亦應先補償其興建前開建物所花費之金錢，並由原告
    自行僱工拆除等情。被告庚○○則以其原本居住之建物係屬於眷村，並未占用前
    開四五三地號土地，其事後雖另有增建，但並非占用前開四五三地號土地；又查
    其所居住之眷舍目前已準備進行改建，是縱如其增建之建物確有占用到前開四五
    三地號土地，亦請待原眷舍拆除改建時一併拆還給原告，否則目前原告要其拆除
    ，原告亦無從利用等情。被告己○○則以新竹市○○路○段十巷七號之建物乃其
    先父母所購買，嗣由其繼承，而原告所有之前開四五三等地號土地則係分別於六
    十六年、六十七年及六十九年間購得，茍其有占用前開四五三地號土地情事，則
    原告購買時理應知悉，何以均未向其提出；且前開四五三地號土地原為池塘，而
    其所有之前開建物則係依池塘邊興建，池塘平時滿水，每逢大雨必造成淹水，如
    此之地形，其又何能再占用該土地，嗣因國道高速公路興建，前開池塘被填為平
    地，方有今日之地形地貌；而原告係於六十三年十一月十六日成為前開四五三地
    號所有權人之一，惟自六十三年十一月十六日至八十九年四月十八日止，其間隔
    達二十六年之久，原告何以均未提出或告知應拆屋還地，亦有悖常理；又其係向
    行政院退除役官兵輔導委員會購買四五七地號土地，該土地之面積為一一七平方
    公尺，建物之大小亦係三十餘坪左右，則如該建物有占用前開四五三地號土地五
    十二平方公尺，則其建物將僅剩十餘坪，是鑑測結果之正確性可疑；此觀新竹市
    地政事務所測量人員雖有於九十年六月八日派員再到現場測量，惟測量時並未帶
    任何測量器材，僅係前後走走，隨後訪談一下，即結束離開，此因而所得之測量
    自難期公正公平，且測量並非採基準點測量，其測量結果更令人存疑；又原告前
    後三次聲明均有所不同，且差距甚大，而依據辦理土地複丈與測量之補充規定第
    十四條第二款規定，土地界址經權利關係人已向法院提起經界之訴者，地政事務
    所得不予受理申請界址鑑定，從而原告於本件訴訟所提出補正聲明之法律行為，
    自不生法律之效力等情置辯。
三、原告主張前開四五六、四五六之一及四五三等地號土地，均係其與訴外人黃榮欽
    等多人所共有，詎被告癸○○竟占用前開四五六地號如附圖所示Ａ部分面積四平
    方公尺之土地，置放貨櫃屋供販賣檳榔及遊覽車車票使用，被告丑○○則占用四
    五六之一地號如附圖所示Ｂ甲部分面積六平方公尺之土地及四五六地號如附圖所
    示Ｂ乙部分面積六平方公尺之土地，興建圍牆及鐵皮屋頂等地上物供其建物之庭
    院使用，被告己○○則占用四五三地號如附圖所示Ｃ部分面積五十二平方公尺之
    土地，興建磚造建物使用，被告寅○則占用四五三地號如附圖所示Ｄ部分面積五
    平方公尺之土地，興建圍牆等地上物，被告庚○○則占用四五三地號如附圖所示
    Ｅ部分面積八公尺之土地，興建磚造建物供倉庫使用，被告丙○○則占用四五三
    地號如附圖所示Ｆ部分面積五平方公尺之土地，興建磚造建物使用等情，業據提
    出地籍圖謄本一件、土地登記謄本三件等為證；並經本院會同兩造及新竹市地政
    事務所測量人員至現場履勘屬實，有勘驗筆錄及新竹市地政事務所檢送之複丈成
    果圖在卷可考，復為被告丑○○、寅○、庚○○、丙○○等人所不爭執，自堪信
    原告此部分之主張為真實。
四、被告癸○○雖辯稱國道高速公路工程局曾至其經營之檳榔攤，表示其所有貨櫃屋
    係占用該局管理之土地而要求拆遷，是其之貨櫃屋並未占用原告所有之前開四五
    六地號土地云云。惟查被告癸○○就此並未舉證以明，且參諸新竹市地政事務所
    鑑測之複丈成果圖所示，被告癸○○所有之貨櫃屋僅有一小部分係占用前開四五
    六地號土地，大部分均係占用其他之土地，從而被告癸○○前開所述其貨櫃屋有
    占用到國道高速公路工程局管理之土地，亦無從作為其並未占用前開四五六地號
    土地之證明；且查被告癸○○於本院第一次言詞辯論期日即表示有使用原告共有
    之前開土地，並有經部分共有人同意等情（見本院八十九年四月十八日言詞辯論
    筆錄），足見被告癸○○確有占用前開四五六地號土地自明，否則被告癸○○何
    以要徵得該土地部分共有人之同意，是被告癸○○此部分所辯自不足採。被告癸○○另辯稱於八十八年間曾有與前開土地之所有權人達成協議，同意由其繼續以
    租用方式使用前開占用部分之土地云云，惟此為原告所否認，被告癸○○就此亦
    未舉證以實其說；又縱令被告癸○○占用前開四五六地號土地有獲得部分共有人
    之同意，惟按各共有人按其應有部分，對於共有物之全部雖有使用收益之權，然
    共有人對共有物之特定部分使用收益，仍須徵得他共有人全體之同意，非謂共有
    人得對共有物之全部或任何一部有自由使用收益之權利（最高法院六十二年台上
    字第一八０三號判例意旨參照），而原告既否認有同意被告癸○○使用前開占用
    之土地，則此僅獲得部分共有人同意使用，仍無從作為其占有使用該土地之正當
    權源，是被告癸○○此部分所辯亦不足採。
五、被告等人雖均辯稱在興建其所有之建物、地上物時，並不知有占用到原告與訴外
    人黃榮欽等人共有之前開土地云云。惟按民法第七百六十七條規定之所有權物上
    請求權，係只要無正當權源而占有該物者，無論其占有之原因係故意或過失，善
    意或惡意，所有權人均得本於前開物上請求權，請求返還或除去之，是被告等縱
    令並不知有占用到原告與訴外人黃榮欽等人共有之前開土地，除非其等能證明有
    正當權源，否則原告自仍得請求排除侵害及返還所有物，是被告此部分所辯亦不
    足採。又被告寅○、丙○○辯稱其使用原告所指占用之土地，前後達三、四十餘
    年，亦係善意占有並基於改善環境而興建，如原告要求拆除，則依據民法第九百
    五十四條、第九百五十五條規定，應加以補償云云。惟按民法第九百五十四條、
    第九百五十五條關於善意占有人支出費用補償之規定，係以占有人因保存占有物
    所支出之必要費用及改良占有物所支出之有益費用為限；查本件被告寅○係占用
    前開四五三地號土地興建圍牆等地上物，被告丙○○占用前開四五三地號土地係
    興建磚造建物等情，業經本院會同兩造現場履勘屬實；足見被告二人占用前開四
    五三地號土地，均係本於其個人之使用，其等之占有行為並未對前開四五三地號
    土地支出任何必要費用或為其他改良行為，則參照前開民法規定，自不得請求原
    告為補償或償還費用，是被告寅○、丙○○此部分所辯尚不足採。被告丙○○又
    以其係基於地上權人而在前開土地蓋有建物，依據民法第八百四十條規定，原告
    補償被告丙○○云云；惟查被告丙○○並非地上權人，亦未依時效取得規定登記
    取得地上權，從而亦無其所稱民法第八百四十條規定之適用，是被告丙○○此部
    分所辯亦不足採。
六、被告己○○則辯稱本件新竹市地政事務所測量人員於九十年六月八日再至現場測
    量時，並未帶任何器材，僅係前後走走及隨便訪談，即結束離開，因此所得之測
    量結果自難期公正公平，且測量不用精準誤差較小之基準點測量，而以粗略不精
    準之平板儀套圖，其測量結果更令人存疑云云。惟查本件係於八十九年五月十日
    履勘現場時，即已囑託新竹市地政事務所指派測量員楊正弘會同逐一鑑測，嗣因
    鑑測之結果有部分未依照本院現場經兩造確定之範圍施測，因而請該所指派同一
    測量員楊正弘會同兩造至現場再為確認等情（見本院八十九年五月十日勘驗筆錄
    、九十年五月二十二日言詞辯論筆錄）；又被告己○○之訴訟代理人戊○○亦表
    示九十年六月八日測量員楊正弘確有帶測量器材經緯儀等，因其當時亦有在場，
    可能係被告己○○較晚到現場，未能見到所致等語（見本院九十年九月二十日言
    詞辯論筆錄），足見被告己○○所辯尚有誤會。又鑑定證人即新竹市地政事務所
    測量員楊正弘證稱：「我確為本件鑑測事宜之測量員，就本件系爭土地係先用經
    緯電子儀測量，抓取可靠界址點，再用圖解法，以排除人為讀尺可能產生之誤差
    、現場地形、地物之障礙及拉尺垂距之問題等，因經緯儀之精密度高，可抓取可
    靠經界線，經上開鑑測方法，分別測出占用系爭土地之各地上物之坐落位置及面
    積」，「（問：此次補充鑑測所採之方法為何？）把圖解之圖用數值方法來測，
    亦即以數值之儀器到現場測，再回去以電腦展繪。（問：有無採基準點測量法？
    ）所採並非基準點測量法，因系爭土地並無控制點，因在七十年間重測，原本之
    導線，迄今均已不復見，故本件係要找可靠點位亦即找到可靠之界址點，回來再
    做推圖及平差，再確定有無占用系爭土地˙˙˙˙因七十年間重測時之圖根諸多
    不存在，只能依前開所述之方式鑑測，故並無法採用基準點測量法」等語（見本
    院九十年五月二十二日、九十年九月二十日言詞辯論筆錄），足見本件鑑定機關
    所採之鑑測方法雖非基準點測量法，惟此乃係因系爭土地於七十年間即已進行重
    測，在事隔近二十年期間，原本之導線、圖根多不存在所致，惟鑑定機關在為鑑
    測時業以精密度較高之經緯電子儀測量，抓取可靠之界址點，再用圖解法，並於
    電腦中展繪，以避免人為讀尺可能產生之誤差等，經核其測量方法與地籍測量實
    施規則之相關規定相符，被告己○○亦未能具體指出前開鑑測之結果究有何不可
    採之處，是其此部分所辯自不足採。被告己○○又以其所有之前開建物係其先父
    母所購買，並於四十四年二月七日即遷入迄今，茍有占用前開四五三地號土地，
    因原告係於六十餘年間始因購買而取得該土地，則原告購買時理應知悉，何以均
    未向其提出異議；且前開四五三地號土地原為池塘，其所有之建物則係依池塘邊
    興建，池塘平時滿水，逢雨必淹，其自不可能再占用到前開四五三地號土地云云
    。惟查被告所有之前開建物，縱在原告及其他共有人購買之前即存在，至多僅能
    證明被告有長期占有使用前開四五三地號土地之事實，並無從證明被告使用前開
    土地有正當權源；又查原告與訴外人黃榮欽共有之前開四五三地號土地，其面積
    達四千四百七十四平方公尺，而被告己○○所占用者僅為其中之五十二平方公尺
    ，原告與其他共有人在購買時是否當然知悉部分土地遭占用情事，已非無疑，且
    縱原告購買時知悉有部分土地遭被告己○○占用，惟此亦無從作為被告己○○得
    繼續占有使用前開四五三地號土地之正當權源，是被告此部分所辯亦不足採。被
    告己○○又辯稱本件原告起訴時原聲明其占用前開四五三地號土地之面積為約十
    平方公尺，其後更正為六十平方公尺，後又再更正為五十二平方公尺，其前後三
    次聲明均有所不同，另依據辦理土地複丈與測量之補充規定第十四條二款規定，
    土地界址經權利關係人已向法院提起經界之訴者，地政事務所得不予受理申請界
    址鑑定，從而原告於本件訴訟所提出補正聲明之法律行為，自不生法律之效力云
    云。惟查原告起訴時，因尚未經地政機關為丈量，故於聲明中均已表明「確實之
    位置及面積以實測為準」等語，從而原告基於實測之結果，為擴張或減縮應受判
    決之聲明，依法自無不合；嗣經本院囑託新竹市地政事務所進行鑑測，因其中就
    被告己○○建物占用四五三地號土地部分，最初鑑測時誤將連接編號Ｄ建物之部
    分亦算入被告己○○占用之範圍，因而鑑測之結果為六十平方公尺，嗣再經本院
    囑託會同兩造至現場確認，而將該部分（即連接至編號Ｄ建物之部分）扣除，僅
    就建物主體占用前開四五三地號土地部分為測量，即為五十二平方公尺等情，亦
    據鑑定證人楊正弘到庭證述綦詳（見本院九十年九月二十日言詞辯論筆錄），是
    前開鑑測結果僅係因有部分誤算之結果所致，並不致影響被告己○○所有之建物
    確有占用前開四五三地號土地之事實。又查就前開地政機關實施鑑測，係受本院
    本於訴訟進行而囑託進行，與被告己○○所稱「辦理理土地複丈與測量之補充規
    定」第十四條二款，係就已向法院提起訴訟，地政機關得不予受理個別鑑定之申
    請情形顯有不同，從而被告己○○此部分所辯亦不足採。
七、按所有人對於無權占有或侵奪其所有物者，得請求返還之；對於妨害其所有權者
    ，得請求除去之；又各共有人對於第三人，得就共有物之全部為本於所有權之請
    求；但回復共有物之請求，僅得為共有人全體之利益為之，民法第七百六十七條
    、八百二十一條分別定有明文；又各共有人對於第三人，得就共有物之全部，為
    本於所有權之請求，惟對於無權占有請求返還共有物之訴，應求為命被告向共有
    人全體返還，亦有最高法院四十一年度台上字第六一一號判例可資參照。綜上所
    述，被告癸○○、丑○○、己○○、寅○、庚○○、丙○○等人並未具任何正當
    權源，分別占有原告與訴外人黃榮欽等人共有之前開如附圖所示編號Ａ、Ｂ、Ｃ
    、Ｄ、Ｅ、Ｆ部分之土地構築貨櫃屋、建物、地上物使用，則原告依據民法第七
    百六十七條、第八百二十一條規定，本於所有權之作用，訴請分別排除被告等人
    之侵害，拆除前開地上建築物、地上物，將占用之土地返還原告與其他共有人全
    體，即無不合，應予准許。
八、本件事證已臻明確，兩造其餘攻防或立證，經審酌後，或與本案之爭點無涉，或
    與判決之結果不生影響，爰無庸一一論列，附此敘明。
九、假執行之宣告：
    原告陳明願供擔保，聲請宣告假執行，核無不合，爰酌定相當擔保金額准許之。
十、據上論結，本件原告之訴為有理由，依民事訴訟法第七十八條、第八十五條第一
    項但書、第八十三條第一項、第三百九十條第二項，判決如主文。
中　　　華　　　民　　　國　　九十一　　年　　　二　　　月　　　四　　　日
                                  臺灣新竹地方法院民事第一庭
~B法　　　官　李承訓
右為正本係照原本作成。
如對本判決上訴，須於判決送達後廿日內向本院提出上訴狀。
~B法院書記官　呂超上
中　　　華　　　民　　　國　　九十一　　年　　　二　　　月　　　四　　　日
